【裁判字號】    95,台上,2893
【裁判日期】    951221
【裁判案由】    給付貨款
【裁判全文】
最高法院民事判決            九十五年度台上字第二八九三號
上  訴  人  南亞塑膠工業股份有限公司
法定代理人  甲○○
訴訟代理人  陳錦隆律師
            黃世芳律師
上  訴  人  大強森複合材料股份有限公司（原名達榮工業股份
            有限公司）
法定代理人  乙○○
訴訟代理人  劉  楷律師
上列當事人間請求給付貨款事件，兩造對於中華民國九十五年四
月十八日台灣高等法院第二審判決（九十四年度重上字第四九八
號），各自提起上訴，本院判決如下：
    主  文
原判決關於(一)命上訴人大強森複合材料股份有限公司再給付，(二)
駁回上訴人南亞塑膠工業股份有限公司請求再給付新台幣壹佰伍
拾貳萬玖仟佰伍拾肆元本息之上訴，及各該訴訟費用部分均廢
棄，發回台灣高等法院。
上訴人南亞塑膠工業股份有限公司其他上訴駁回。
第三審訴訟費用，關於駁回上訴人南亞塑膠工業股份有限公司其
他上訴部分，由該上訴人負擔。
    理  由
本件上訴人南亞塑膠工業股份有限公司（下稱南亞公司）提起上
訴後，其法定代理人已由王永慶變更為甲○○，茲據其提出公司
變更登記表（影本）為證，具狀聲明承受訴訟，核無不合，先予
敘明。
次查，上訴人南亞公司主張：對造上訴人大強森複合材料股份有
限公司（原名達榮工業股份有限公司－下稱大強森公司）於民國
八十九年九月至九十年（原判決誤載為九十一年）三月間向伊訂
購「落絲自動運搬系統」、「門禁、設備監控、地磅」、「網路
」、「落絲自動運搬AGV系統」（下稱系爭AGV系統）及「門禁追
加」等五項設備，金額合計新台幣（下同）五千三百八十萬九千
零四十七元。詎大強森公司於八十九年十二月九日至九十年十一
月二十八日以整廠之環境評估、現階段人員不足、未能順利上線
為由，要求取消系爭AGV系統設備；伊已交付除系爭AGV系統外之
其餘四項設備予大強森公司，並經該公司陸續部分驗收完畢，應
給付之貨款為一千二百七十八萬三千四百零九元，大強森公司除
已給付之一千一百二十四萬九千八百五十七元外，尚餘尾款一百
五十三萬三千五百五十二元迄未給付。又系爭AGV 系統部分，伊
已給付德國廠商Eisenmann 公司定金十二萬九千歐元，嗣伊應大
強森公司要求取消訂單，經Eisenmann 公司結算後尚有四萬七千
四百歐元之尾款，以三一‧五之匯率換算，並加計伊銷管財及利
潤各為五％之損失，換算為六百十二萬六千一百五十二元，再加
計伊公司支出之機械設計規劃及電控規劃設計費用依序為三十六
萬元、六十萬元，合計損失為七百零八萬六千一百五十二元等情
。爰依買賣契約第四條第四項之約定及民法第二百二十六條、第
二百二十七條、第二百六十三條準用第二百六十條之規定，先位
聲明求為命大強森公司給付八百六十一萬九千七百零四元及自九
十二年三月三日起算年息百分之五之利息；備位聲明求為命(一)大
強森公司給付六百二十九萬二千三百八十四元及自九十二年三月
三日起算年息百分之五之利息，(二)大強森公司於伊給付Eisenma-
nn公司四萬七千四百歐元後，給付伊上開金額及自伊給付Eisen-
mann公司之翌日起算年息百分之五之利息之判決｛第一審判命大
強森公司給付南亞公司二十八萬二千七百三十七元（即「門禁、
設備監控、地磅」尾款十二萬六千四百零四元及「門禁追加」尾
款十五萬六千三百三十三元）本息，而駁回南亞公司其餘之訴。
大強森公司未就其敗訴部分聲明不服，已告確定。原審判命大強
森公司(一)再給付四百六十三萬一千零十三元本息，(二)於南亞公司
給付 Eisenmann公司四萬七千四百歐元後，另給付南亞公司一百
四十九萬三千一百元本息，兩造各就其敗訴部分提起上訴）。
上訴人大強森公司則以：對造上訴人南亞公司交付之「落絲自動
運搬系統」、「門禁、設備監控、地磅」、「網路」、「門禁追
加」等四項系統設備有諸多瑕疵，迭經伊反應，兩造並多次開會
討論，伊亦多次請求修補瑕疵，然未經南亞公司補正，而無法驗
收，故伊得拒絕給付尾款。又「AGV 系統」設備，伊已於八十九
年十二月九日通知南亞公司取消訂單，何以德國廠商電儀圖遲至
九十年十月初始出圖，是南亞公司怠於通知德國廠商取消訂單致
損害擴大，且電儀圖上雖有註明「NAN-YA」，但機械圖上並無註
記，該圖是否與伊公司之工程有關，即非無疑。而南亞公司提出
德國廠商之銷售確認單並未列明設計、設備與及安裝等各項費用
，而傳真函上所列「vehicle design」、「fork design 」等項
是否屬於必要費用，亦未見南亞公司審核，另南亞公司主張管銷
財及利潤各為百分之五並無所據，而「機械設計規劃」、「電控
規劃設計費用」之單價金額及小時數量之基準何在，亦應由南亞
公司舉證等語，資為抗辯。
原審審理結果以：依兩造所簽訂之買賣契約第八條合約終止或解
除第二～四款之約定，足見大強森公司得終止或解除合約之事由
有二，一為南亞公司將整案工程轉包，二為南亞公司因故無法履
行交貨義務時。本件大強森公司抗辯其取消「AGV 系統」工程訂
單之理由為「整廠之環境重新評估及現階段人員調度不足」及「
未能順利上線」，此與兩造約定之得終止或解除合約事由不符，
尚難遽認大強森公司得單方發函解除或終止系爭買賣合約。次依
南亞公司所提出之工程交運明細僅載：「訂購金額38,000,000（
元）、擬扣除金額30,913,848（元）、扣除後金額7,086,152 （
元）」等語，僅能得知南亞公司擬向大強森公司請求向德國商訂
購並已支付之費用，尚難以該明細推知南亞公司有收受大強森公
司取消訂單通知之意思表示。再參酌南亞公司訴訟代理人於第一
審明確表示不同意默示終止契約，並主張大強森公司係片面解約
等語，益證南亞公司並未同意大強森公司片面解除或終止契約。
是南亞公司嗣後主張已默示同意大強森公司解除或終止系爭「AG
V 系統」部分，殊不足取。按民法第二百六十條規定解除權之行
使，不妨礙損害賠償之請求，據此規定，債權人解除契約時，得
併行請求損害賠償，惟其請求損害賠償，並非另因契約解除所生
之新賠償請求權，乃使因債務不履行（給付不能或給付遲延）所
生之舊賠償請求權，不因解除失其存在，仍得請求而已，故其賠
償範圍，應依一般損害賠償之法則，即民法第二百六十條定之。
其損害賠償請求權，自債務不履行時起即可行使。大強森公司單
方取消系爭「AGV 系統」部分，既不生解除或終止契約之效力，
兩造仍應受該契約約定之拘束。而大強森公司給付買賣價金之義
務，既屬給付遲延。則南亞公司請求大強森公司賠償因債務不履
行給付遲延之損害，自屬有據。又南亞公司請求大強森公司支付
因訂貨而須給付Eisenmann 公司之定金十二萬九千歐元部分，已
據提出Eisenmann 公司之銷貨確認書，其上記載標的金額為六十
四萬五千歐元，嗣大強森公司通知取消系爭「AGV 系統」，南亞
公司乃轉通知Eisenmann 公司，經該公司結算後，已發生之費用
損失計十七萬六千四百歐元，惟南亞公司已匯款之金額僅為十二
萬九千歐元，南亞公司主張其餘四萬七千四百歐元尾款部分，固
未提出已匯款或其他已給付之證據證明之，惟依Eisenmann 公司
之函文所示，經結算後，已發生之費用損失計十七萬六千四百歐
元，南亞公司備位上訴聲明又為上述表明，自屬有據。南亞公司
請求大強森公司給付十二萬九千歐元部分，以三一‧五之匯率換
算為新台幣四百零六萬三千五百元。至南亞公司請求因取消訂單
，而受銷管財及利潤各五％之損失，及其支出之機械設計規劃及
電控規劃設計費用依序為三十六萬元及六十萬元部分，僅提出自
己製作之費用明細，然為大強森公司所否認，且此非屬遲延所生
之損害，不得依此法則請求。至可否依其他法律關係請求，為另
一問題。是南亞公司此部分之請求，尚屬無據。次查，大強森公
司固不否認已收受南亞公司陸續交付之「落絲自動運搬系統」、
「門禁、設備監控、地磅」、「網路」、「門禁追加」等設備，
惟以上開四項工程存有瑕疵，迄未驗收合格等語為辯。依兩造所
簽訂之合約第四條約定之付款方式，「落絲自動運搬系統」、「
門禁、設備監控、地磅」、「網路」等三項設備部分，大強森公
司於訂約時，付貨款總價之二十％，南亞公司交貨完成時，
付貨款總價之三十％，南亞公司設備安裝完成時，付貨款總價
之三十％，驗收合格時，付尾款二十％。而「門禁追加」設備
部分則為，訂約時，付貨款總價之三十％，南亞公司交貨、
設備安裝及經驗收完成時，付貨款總價之七十％。足見南亞公司
交付上開貨物並安裝完成，與大強森公司驗收完成，分屬二事。
南亞公司將上開貨物交付並安裝後，尚須經大強森公司驗收完成
，該公司始有給付尾款之義務。關於交貨驗收情形，(一)「網路」
設備部分：依兩造八十九年十一月二十四日會議紀錄所載，係兩
造會同鍵祥資訊工程股份有限公司（下稱鍵祥公司）「實際現場
點收」網路使用端點共一０一點，其中第三點並載明：「大門守
衛室二點使用端待達榮電信（即大強森公司－下同）檢驗通過後
再施工」，足證該日非驗收階段，應僅為設備安裝完成之階段。
嗣於九十年四月二十三日之工程驗收單下方則註明：「1.守衛拉
到主機尚未有測試結果。2.抽兩端PRINT 少一端」，尤至同年十
二月十九日會議紀錄仍有「達榮質疑網路工程內之工業電腦、LC
D 顯示看板與原落絲工程案內生管部分重複。達榮要求網路點會
同廠商鍵祥抽檢五十點，如抽檢OK，隨即可開票付款（尾款三十
六萬元）」等語，該部分至少仍待驗收，尚難認九十年四月二十
三日工程驗收單為該部分驗收合格之證明。南亞公司主張「網路
」設備部分已驗收完成云云，殊不足取。次依鍵祥公司函稱，該
公司於八十九年九月二十日接獲南亞公司訂單，至大強森公司配
置網路線，係於同年十一月二日測試，同年十一月十三日完成布
置竣工圖，嗣於九十年五月三十日就增設五個網路端點進行測試
，於九十年六月九日製作竣工圖。足證鍵祥公司於九十年十二月
十九日後並未再至大強森公司抽檢五０點，尚難認鍵祥公司上開
工作係關於瑕疵之修補。而自九十年十二月十九日之後亦無大強
森公司驗收之證明。南亞公司主張瑕疵已由鍵祥公司修補云云，
即無可取，自不得請求「網路」設備部分之尾款三十六萬元。(二)
「門禁、設備監控、地磅」部分：依八十九年十一月二十四日之
會議紀錄僅載「安裝完工」，而九十年四月二十三日之工程驗收
單則加註：「尚有幾個端子不知作用」、「部分旋轉台不會轉」
；另交運明細上之「全電子挖坑式卡車地磅」、「地磅電腦主機
」及「地磅系統安裝施工及監造（含土木及排水工程）」等項目
，均備註：「南亞已訂購，但需配合達榮公司指定位置施工」等
語，而「門禁及考勤薪資整合軟體」及「地磅及ERP 整合軟體」
等項目則備註：「整合軟體需配合ERP 系統進行」等語，且其完
成率中有多項均未百分之百。足證上開項目遲至交運明細表製作
時，部分工程因須配合EPR 系統進行，故尚未完工。大強森公司
於九十年一月二十八日發函南亞公司辦理EPR 系統退貨，故兩造
於九十年十二月十九日會議紀錄中關於「門禁、設備監控、地磅
」部分，載有：「邊禁工程案內門禁軟體，達榮要求請再重新附
正版光碟片及教育訓練，請南亞安排。門禁考勤薪資整合軟體，
南亞提出：配合EPR 系統扣除，擬扣除十萬元，但達榮認為應扣
除288,000×60％。本案已確定地磅系統不做。尾款剩：693,719
元。但上述扣除部分有約七萬元差異之爭議。另行協商後，再發
文達榮驗收付款」等語，足證因大強森公司單方取消EPR 系統，
故「門禁及考勤薪資整合軟體」中之「考勤薪資系統」及「地磅
系統」因無EPR 軟體可資整合，故無法施作，且兩造合意上開二
部分不施作，而就「門禁、設備監控、地磅」部分，大強森公司
僅要求南亞公司附光碟及進行教育訓練及爭執應扣除之金額，並
未爭執系爭工程有任何瑕疵，足證系爭工程應已完成，且無瑕疵
。又南亞公司主張不施作地磅系統之扣除金額為一百三十四萬九
千一百三十八元乙節，為大強森公司所不爭執。而系爭工程之名
稱為「門禁、監視及地磅系統」，足見門禁系統為本工程之主要
系統，考勤系統則為次要系統，且考勤系統無法施作，係因大強
森公司單方取消EPR 系統之故，是南亞公司主張不施作考勤系統
之扣除額為十萬元，應屬可取。則系爭「門禁、設備監控、地磅
」，南亞公司得向大強森公司請求之尾款為六十九萬三千九百十
七元（計算式為2,836,576元-2,142,857元=693,719 元）。(三)「
落絲自動運搬系統」部分：南亞公司所提出之工程交運明細上雖
有大強森公司經理之簽名，惟該交運明細僅能證明南亞公司交付
安裝系爭設備，南亞公司並未提出驗收會議紀錄或工程驗收單，
尚難遽認系爭工程已經大強森公司驗收完成。又依兩造間於八十
九年十一月十七日、九十年四月二十五日、同年五月二十八日、
同年十一月二十日、同年十二月十九日之會議紀錄均有關於落絲
運搬台車之缺失檢討，且從未提及驗收或尾款之給付，足證系爭
系統確實存有瑕疵。又依巨將自動化機械股份有限公司（下稱巨
將公司）函載，該公司於八十九年七月承接「紗餅搬運台車」設
備乙案，並已如期經南亞公司驗收付款結案。經南亞公司通知設
備使用有異常需改善，即陸續於九十年間前往處理，改善完成並
發文經大強森公司權責人員簽認，足證系爭系統確有瑕疵，而南
亞公司確有派巨將公司前往大強森公司處補正瑕疵，其中項目包
括：「更換SENSOR架」、維修「人機介面」、「更換人機通訊線
」、「更換人機主機板」、「定位板更換，光資料傳送器與定位
片調整」、「安全擋板維修、軌道調整」、「更換光電架」、「
修改台車固定架」、「更換LS（HL5030）×3 個及固定操作盤」
、「改近接開關」，並曾拆回光電座、定位片、極限定位片、擋
光片、光電開關對照式等設備維修，惟巨將公司前往大強森公司
補正瑕疵之最後日期為九十年十二月十二日，而兩造於九十年十
二月十九日之會議紀錄仍載有「落絲台車」之瑕疵，足見巨將公
司修補後，系爭工程仍存有瑕疵，尚難認系爭工程之瑕疵已完全
修補。另由巨將公司所發予大強森公司之函文載明：「二、為日
後責任歸屬，請貴公司人員於試機確認後簽名賴運旺。三、簽名
完成後，日後如有硬體設備損壞（非正常使用下損壞）本公司可
酌收維修費用」等語，足見系爭函文僅係保固而已，並非表示系
爭工程已無瑕疵。(四)「門禁追加」部分：系爭工程雖無驗收紀錄
，惟據九十年十二月十九日兩造會議紀錄記載：「門禁追加案（
追加4ST）尾款剩156,333元，目前應無問題，待達榮通知後，即
可開發票付款」等語，足見大強森公司已就此部分表示合格，願
意給付尾款，此部分大強森公司應給付南亞公司十五萬六千三百
三十三元。準此，南亞公司得向大強森公司請求「門禁、設備監
控、地磅」設備之尾款六十九萬三千九百十七元，「門禁追加」
設備之尾款十五萬六千三百三十三元，合計為八十五萬零二百五
十元。從而，南亞公司請求大強森公司給付四百九十一萬三千七
百五十元本息，扣除第一審已命給付二十八萬二千七百三十七元
本息後，尚應給付四百六十三萬一千零十三元本息，並於南亞公
司給付Eisenmann公司四萬七千四百歐元後，大強森公司另應給
付一百四十九萬三千一百元本息，均屬正當，應予准許，超過部
分，即非正當，不應准許等詞，因而將第一審所為上訴人南亞公
司敗訴之判決予以部分廢棄，改命大強森公司再為該部分給付，
及駁回南亞公司其餘上訴。
關於廢棄發回｛即(一)命上訴人大強森公司再給付，及(二)駁回上訴
人南亞公司請求再給付銷管財及利潤各五％（五十六萬九千三百
五十四元）與機械設計規劃（三十六萬元）及電控規劃設計費（
六十萬元）本息之上訴｝部分：
按民事訴訟法第四百六十九條第六款所謂判決理由矛盾，係指其
理由前後牴觸，或判決主文與理由不符之情形而言，有一於此，
均足為發回更審之原因（本院五十三年台上字第三五七一號判例
參照）。本件原審一方面認大強森公司單方取消系爭「AGV 系統
」部分，不生解除或終止契約之效力，兩造仍應受系爭「AGV 系
統」契約約定之拘束，另一方面竟又援引本院五十五年台上字第
一一八八號判例就民法第二百六十條所闡釋之意旨，認南亞公司
得請求大強森公司賠償因債務不履行給付遲延之損害，復未說明
大強森公司就系爭「AGV 系統」部分如何應負給付遲延責任之依
據及理由，非無判決理由矛盾及不備理由之違誤。其次，倘大強
森公司僅在給付遲延中，則南亞公司給付德國商Eisenmann 公司
十二萬九千歐元及尚未給付之四萬七千四百歐元，得否認係南亞
公司已確定所受之損害？尚非無疑。再查，前述「門禁、設備監
控、地磅系統」中之考勤系統未施作，所應扣除之金額為何？兩
造既有爭執，原審未詳為調查，遽認南亞公司主張扣除十萬元為
可採，尚嫌速斷。且原審認南亞公司得請求此部分工程之尾款為
六十九萬三千「九百十七元」，已超過南亞公司請求給付之六十
九萬三千「七百十九元」之範圍（見一審台灣新竹地方法院支付
命令卷第一一頁），復與其計算式所得為六十九萬三千「七百十
九元」不符，兩者相差一百九十八元，終致影響給付之總金額，
究以何者為正確？即有再詳為核算之必要。又兩造九十年十二月
十九日會議紀錄就「門禁工程案」既有「另行協商後，再發文達
榮驗收付款」之記載，能否認大強森公司就此部分已驗收完成？
攸關大強森公司有無給付尾款之義務，亦有進一步推求之必要。
大強森公司上訴論旨，執以指摘原判決上開於其不利部分為不當
，求予廢棄，不能認為無理由。末按，損害賠償，除法律另有規
定或契約另有訂定外，應以填補債權人所受損害及所失利益為限
，民法第二百十六條第一項定有明文。查原審既認南亞公司得請
求大強森公司賠償因給付遲延之債務不履行之損害，而南亞公司
主張受有前述銷管財及利潤各五％（原應為五十六萬九千五百五
十二元，但因原審前述「門禁、設備監控、地磅系統」之尾款計
算錯誤而命大強森公司多給付一百九十八元，南亞公司因而以之
計算上訴金額為五十六萬九千三百五十四元）與機械設計規劃（
三十六萬元）及電控規劃設計費（六十萬元）之損害乙節，倘非
虛妄，何以非因大強森公司遲延履行所生？未據原審說明所認定
之理由及依據，徒以上述理由，遽為不利於南亞公司之論斷，尚
嫌速斷。南亞公司上訴論旨，執以指摘原判決上開於其不利部分
為不當，求予廢棄，非無理由。
關於駁回其他上訴｛即南亞公司請求大強森公司再給付六十八萬
三千五百元（即「落絲自動運搬系統」尾款三十二萬三千五百元
及「網路系統」尾款三十六萬元）本息之上訴｝部分：
原審以前述理由駁回南亞公司請求大強森公司再給付「落絲自動
運搬系統」尾款三十二萬三千五百元及「網路系統」尾款三十六
萬元（合計六十八萬三千五百元）之上訴部分，經核於法洵無違
誤。南亞公司上訴論旨，猶執陳詞，並以原審取捨證據、認定事
實及解釋契約之職權行使，暨其他與判決基礎無涉之理由，指摘
原判決上開於其不利部分為不當，求予廢棄，不能認為有理由。
據上論結，本件上訴人南亞公司之上訴為一部有理由，一部無理
由；上訴人大強森公司之上訴為有理由。依民事訴訟法第四百七
十七條第一項、第四百七十八條第二項、第四百八十一條、第四
百四十九條第一項、第七十八條，判決如主文。
中    華    民    國  九十五  年   十二   月  二十一  日
                      最高法院民事第八庭
                          審判長法官  朱  建  男
                                法官  顏  南  全
                                法官  許  澍  林
                                法官  鄭  傑  夫
                                法官  蘇  清  恭
      本件正本證明與原本無異
                                      書  記  官
中    華    民    國  九十六  年    一    月    四    日
                                                      v


司法院資訊處製作；財團法人民間司法改革基金會備份。
